【裁判字號】    92,上易,1929
【裁判日期】    921031
【裁判案由】    詐欺
【裁判全文】
臺灣高等法院刑事判決                          九十二年度上易字第一九二九號
    上  訴  人
    即  被  告    乙○○
    選任辯護人    林國漳律師
    上  訴  人
    即  被  告    甲○○
    選任辯護人    李秋銘律師
                  黃金亮律師
右上訴人因詐欺案件，不服臺灣宜蘭地方法院九十一年度易字第二三三號，中華民國
九十二年五月二十八日第一審判決（起訴案號：臺灣宜蘭地方法院檢察署八十九年度
偵續字第三七號），提起上訴，本院判決如左：
    主  文
原判決撤銷。
乙○○、甲○○均無罪。
    理  由
一、公訴意旨略以：被告乙○○、劉甲○○二人共同意圖為自已及他人不法之所有，
    於民國八十六年十二月中旬，經不動產仲介人謝世堉之介紹，出售宜蘭縣冬山鄉
    ○○○路六之一號房地予藍珮佩時，明知其等所出售之三筆土地其中一筆宜蘭縣
    冬山鄉○○段二三七四之四地號土地，早在數年前劉甲○○前經營建築時，其向
    冬山鄉公所申請該地區四戶房屋建造執照所送審之設計圖，已將二三七四之四地
    號土地作為系爭房屋後面二戶，即六十五巷六號及六十五巷八號二戶私設專用通
    路，以便後面二戶通往道路之用，他人不得自由使用，其等竟對藍珮佩佯稱可以
    自由使用，甚至可以蓋房舍，使藍珮佩陷於錯誤，誤以為可以使用該部分土地作
    為汽車修理廠之用地而承購，並支付價金新臺幣（下同）六百四十萬元予乙○○
    。嗣後發現該部分土地係私設專用道路根本不能搭蓋屋舍，始知受騙云云，因認
    被告乙○○、甲○○均觸犯刑法第三百三十九條第一項之詐欺罪嫌。
二、又犯罪事實之認定，應憑真實之證據，倘證據是否真實尚欠明確，自難以擬制推
    測之方法，為其判斷之基礎；而認定犯罪事實之證據係指足以認定被告確有犯罪
    行為之積極證據而言，該項證據自須適合於被告犯罪事實之認定，始得採為斷罪
    資料，最高法院五十三年著有臺上字第六五六號、二十九年上字第三一０五號判
    例。且刑事訴訟上證明之資料，無論其為直接或間接證據，均須達於通常一般之
    人均不致有所懷疑，而得確信其為真實之程度，始得據為有罪之認定，若其關於
    被告是否犯罪之證明未能達此程度，而有合理懷疑之存在，致使無從形成有罪之
    確信，根據「罪證有疑，利於被告」之證據法則，即不得遽為不利被告之認定，
    亦有最高法院七十六年度臺上字第四九八六號判例可稽。其以情況證據（即間接
    證據）斷罪時，尤須基於該證據在直接關係上所可證明之他項情況事實，本乎推
    理作用足以確證被告有罪，方為合法，不得徒憑主觀上之推想，將一般經驗上有
    利被告之其他合理情況逕予排除，此觀諸最高法院三十二年上字第六七號自明。
    又告訴人之告訴，係以使被告受刑事訴追為目的，是否與事實相符，仍應調查其
    他證據以資審認。
三、公訴人指訴被告等涉有刑法上之詐欺罪嫌，經查不外以：被告二人對告訴人隱瞞
    上開宜蘭縣冬山鄉○○段二三七四之四地號土地業經作為私設道路，與謊稱：上
    開宜蘭縣冬山鄉○○段二三七四之四地號土地以自由使用甚至可以蓋房舍，及告
    訴人與被告二人之上開土地買賣價金包含上開土地價金之事實，業據告訴人指訴
    歷歷，復有當時在場之證人謝世堉及陳志成到庭證述屬實；此外，復有房地產買
    賣契約一份、建照二份、平面圖四張、土地預定買賣契約書一份、建照存根一份
    、存證信函一份在卷足資佐證等語為其論據。惟訊據被告乙○○、甲○○二人坦
    承知悉對上開宜蘭縣冬山鄉○○段二三七四之四地號土地業經作為私設道路，然
    均堅決否認有何詐欺犯行，被告乙○○辯稱：當初買房地時是三筆土地及一間房
    屋，過戶後因為未看權狀，不知土地僅有二筆，至委託仲介公司出售房地時仲介
    公司表示土地坪數不夠才知有錯誤，伊始找甲○○，甲○○表示是她的疏忽會配
    合辦理過戶，故於與告訴人藍珮佩簽約時，甲○○亦出面辦理過戶事宜，伊以為
    甲○○已處理好道路用地的事，伊向甲○○購買房價格是八百二十萬元，伊售予
    藍珮佩之價格是六百四十萬元，故伊並未獲利，且該筆土地係贈與告訴人，未計
    入價金內，應無不法所有之意圖等語。被告甲○○辯稱：八十二年間是公司的起
    造人，賣房地給乙○○時，有一筆二三七四之四土地遺漏沒有辦理過戶，乙○○
    與藍珮佩房地要過戶時，乙○○才打電話告知，我就直接把該未漏未過戶的土地
    過戶至藍珮佩名下，伊簽約時乙○○與藍珮佩已就買賣標的及價金達成合意，伊
    並未介入，甚至伊因此尚支付土地增值稅差額，簽約時伊絕未向藍珮佩表示可以
    蓋房舍，自無詐欺可言等語。
四、經查：
（一）、按土地法第四十三條規定：「依本法所為之登記，有絕對效力」。又土地法
        第七十九條之二亦規定：「有左列情形之一者，應繳納工本費或閱覽費：一
        、聲請換給或補給權利書狀者。二、聲請發給登記簿或地籍圖謄本或節本者
        。三、聲請抄錄或影印登記聲請書及其附件者。四、聲請分割登記，就新編
        地號另發權利書狀者。五、聲請閱覽地籍圖之藍晒圖或複製圖者。六、聲請
        閱覽電子處理之地籍資料者。前項工本費、閱覽費費額，由中央地政機關定
        之」。是任何人均得繳納工本費或閱覽費，聲請閱覽土地、建築改良物等不
        動產之買賣登記資料，此乃不動產之價值甚高，影響社會、經濟層面甚廣自
        有公開披示、透明化及讓人閱覽之必要，另以使用分區（本件係都市土地外
        非都市土地，其使用依非都市土地使用管制規則按編定使用管制之-宜蘭縣
        政府九十一年七月八日府地三字第０９１００７６５７９函）類別及土地使
        用情狀，如是否另有規劃，如公園、學校預定地等，均應比對地籍圖及其他
        縣、市政府，鄉公所全部地圖以為釐清，此為公開資訊，任何人均得依法取
        得，以買賣架構之機制上，買受人及出賣人均立於同等之地位，非因特殊關
        係或地位而獲得較多資訊及得利，此外，始為不動產交易之特殊訊息，應由
        出賣人提供，合先敘明。
（二）、本件被告甲○○為春成建設股份有限公司（以下簡稱春成建設公司，八十二
        年時負責人為陳耀德）於宜蘭縣冬山鄉○○段二三七四之二、二三七四之三
        、二三七四之四地號（以上係分割前地號，分割後地號為二三七四之三、之
        十、之四、之七、之八、之十一、之十三、之六、之九、之十二）土地興建
        四間房屋，被告甲○○為起造人，門牌號碼各為宜蘭縣冬山鄉○○○路六號
        、六之一號、六之二號、六之三號，其中六之二、六之三號房屋因位於六號
        及六之一號房屋後方，需有出入用通路，故陳耀德乃以坐落於冬山鄉○○○
        路六之一號房屋旁之分割後地號為宜蘭縣冬山鄉○○段二三七四之四地號（
        面積九十二平方公尺即二十七‧八三坪）土地作為後二間房屋即門牌號碼宜
        蘭縣冬山鄉○○○路六之二號、六之三號房屋之私設專用通路，因向冬山鄉
        公所申請於上開地號上建築四戶房屋建造執照所送審之設計圖，將二三七四
        之四地號土地作為後面二戶房屋即六之二號、六之三號（嗣改編為富英路六
        十五巷六號及六十五巷八號）二戶私設專用通路，供後面二戶住戶通行道路
        之用。嗣於八十二年十二月間被告乙○○向春成公司（非向被告甲○○購買
        ) 購買上開門牌號碼冬山鄉○○○路六之一號房地（含房屋所座落之土地）
        時，雖買賣契約記載土地有三筆即冬山鄉○○段二三七四之二、之三、之四
        地號（嗣因分割地號改為二三七四之三、二三七四之十、二三七四之四地號
        ），並於買賣契約內加註「私設道路用地約２２坪」，其中二三七四之四地
        號土地則為同社區後面二棟六之二號、六之三號房屋之私設專用道路用地，
        又於辦理過戶時，未將二三七四之四地號土地過戶予被告乙○○，而春成公
        司為便利後面二戶房屋通行，另於坐落冬山鄉○○段二三七四之四地號土地
        旁購得農地並設置道路供後面二戶通行，而另將二三七四之四地號土地約二
        十三坪以圍牆圍起，供被告乙○○使用等事實，業經被告陳錦凱、甲○○供
        明在卷，亦經原審法院向宜蘭縣政府轉宜蘭縣冬山鄉公所調取八十二年三月
        三十日建局冬字第三四０四、三四０四之一、三四０四之二、三四０四之三
        建造執照及依上開執照核發之八十二年十二月三十日建局冬字第一七０七五
        、一七０七五之一、一七０七五之二、一七０七五之三號使用執照案卷查證
        屬實，而私設道路用地，係基地內建築物之主要出入口或共同出入口至建築
        線間之通路，依其規畫設計目的可供建築物之人或人、車通行使用，有宜蘭
        縣政府九十年十一月二十八日九十府建管字第一三三八六五號函一份暨建築
        技術規則建築設計施工篇第一條第三十四款規定在卷可稽。此外，復有建照
        影本二份、平面圖四張、被告乙○○與春成公司及告訴人與被告乙○○、甲
        ○○之買賣合約書影本在卷足資佐證，另上開二三七四之四號土地部分已以
        圍牆圍起，部分係實際供道路使用，亦經原審勘驗二三七四之四土地現場，
        製有九十一年十一月二十六日勘驗筆錄在卷可稽。是本件前揭二三七四之四
        地號土地則為同社區後面二棟六之二號、六之三號房屋之私設道路用地，而
        春成建設公司為便利後面二戶房屋通行，另於坐落冬山鄉○○段二三七四之
        四地號土地旁購得農地並設置道路供後面二戶通行，而另將二三七四之四地
        號土地約二十三坪以圍牆圍起，供被告乙○○使用，為八十年既已存在之事
        實，應堪認定。
（三）、一般而言，私設道路都留在地主或建商名下，以免發生通行權的爭議等情，
        即證人廖政國於原審結証稱：一般而言私設道路都留在地主或建商名下，以
        免發生通行權的爭議等情（見原審九十二年五月十四日審理筆錄），本件原
        起照人即被告甲○○未過戶上開二三七四之四地號土地予被告乙○○似非遺
        漏；然被告乙○○於八十六年十二月六日委託住宜仲介公司售屋時，土地面
        積為六十坪，雖其提出之土地權狀土地面積僅有三十七‧二坪，惟依其前與
        春成建設公司之合約，土地亦共約六十共坪（其中加註「私設道路用地約２
        ２坪」），有合約書影本在卷可稽如前述，證人即住宜公司員工謝世堉於原
        審亦到證稱：伊到現場看，土地應該有六十坪，簽約時是六十四坪（見原審
        卷第二０九頁、第二一０頁），嗣經告訴人聲請鑑界，發現圍牆外另有土地
        其與被告甲○○聯繫後，被告甲○○表示可以將二三七四之四地號土地一併
        辦理過戶，旋並辦理所有權移轉登記予被告陳錦凱；則被告乙○○委賣時，
        稱土地使用六十坪即無虛妄，嗣渠出售前開土地予告訴人時，所有買賣、蹉
        商過程，及告訴人看屋等事宜，均由住宜公司處理，被告乙○○及被告甲○
        ○僅於簽約日到場，其前均未予告訴人接觸，此經告訴人供明在卷（見原審
        九十一年十一月一日筆錄、原審卷第一六六、第一六八頁），復經證人謝世
        堉供證在卷（見原審九十二年三月二十日筆錄、原審卷第二一一頁），則被
        告乙○○、甲○○本人顯未直接對告訴人之購買人施行詐術，且告訴人購買
        前開房地，均伴同專業代書陳志成到場，此亦經謝世堉供述在卷（見原審卷
        第二０六頁筆錄），復為告訴人所不否認；而住宜公司以仲介房屋為業，為
        專業人士，並以此維生，其受被告乙○○委售房地時，即應了解受託出售標
        地物之特性及屬性，調查清楚，焉可能信被告乙○○所陳，即刊登廣告仲介
        買賣，是被告陳錦愷欲予以隱瞞詐騙住宜公司者難，反之，住宜公司欺罔告
        訴人者易，且告訴人購買前開房地之際，既有專業代書，且依前開一之說明
        ，自可聲請閱覽所有地籍資料，以明白是否具有瑕疵，除非其接觸之住宜公
        司有何欺騙之行為，自無陷於錯誤之可能，其不此之圖，於所有權移轉並向
        銀行貸款後，始對簽約前均未接觸之被告乙○○、甲○○為爭執，除有民事
        上未依債務本旨給付等情形，應循民事徒徑解決外，渠主張刑事詐欺責任自
        無從成立。又被告乙○○出售冬山鄉○○○路六之一號房屋及房屋所坐落之
        冬山鄉○○段二三七四之三、之十地號土地部分，已合法過戶土地及房屋，
        並無不能利用之情形，被告陳錦凱亦無詐欺之情事，猶不待言。
（四）、被告甲○○於被告乙○○與告訴人簽約時買賣宜蘭縣冬山鄉○○○路六之一
        號房地時縱屬在場，復配合辦理於八十二年年間未能過戶之二三七四之四地
        號土地，初毋論被告甲○○為興建上開四間房屋之起照人，渠是否知悉二三
        七四之四地號土地早已供作私設道路使用，不得擅自興建房舍自由使用，惟
        何以其有義務告知告訴人，且被告被告甲○○僅於簽約日到場，其前均未予
        告訴人接觸如前述，除非確實知其有詐欺或幫助詐欺之犯意，自不得因其未
        告知即犯有詐欺罪之刑責。經查並無被告甲○○詐欺告訴人之事證，其犯罪
        尚屬不能證明。
（五）、此外，經查並無任何積極及確切知事證足資證明被告犯罪，自應為渠等無罪
        之判決。
五、原審不查，遽認上開二三七四之四地號係以圍牆圍起約二十三坪，登記之地目為
    建地，自土地外觀及土地登記簿上之記載根本無法知悉已提供作私設道路使用，
    一般人即便土地專業代書均誤認係可供所有權人自由使用，此種特殊情形，出賣
    人即被告乙○○及興建房地之被告甲○○本應主動告知；另證人即為被告二人辦
    理房地過戶事宜之代書廖政國證稱：並非因發現是私設道路才未過戶：：當初是
    依據雙方給我的資料辦理過戶等情，：：一般而言私設道路都留在地主或建商名
    下，以免發生通行權的爭議等情，足見被告甲○○未過戶上開二三七四之四地號
    土地予被告乙○○應非遺漏，而係為免發生通行權之爭議而未為過戶，認被告陳
    錦凱係犯刑法第三百三十九條第一項之詐欺取財罪；又被告甲○○基於幫助被告
    乙○○詐欺之犯意，雖未實施詐術，亦無利得，惟出面配合辦理二三七四之四地
    號土地過戶事宜，使被告乙○○得以順遂其詐欺犯行，被告甲○○顯係基於幫助
    被告乙○○詐欺之犯意而為，應論以刑法第三十條第一項、第三百三十九條第一
    項詐欺取財罪之幫助犯云云，顯屬速斷而非允洽，被告等人上訴否認犯罪非無理
    由，應由本院予以撤銷改判，另為無罪之諭知。
據上論斷，應依刑事訴訟法第三百六十九條第一項前段、第三百六十四條、第三百零
一條第一項前段，判決如主文。
本案經檢察官陳明光到庭執行職務。
中      華      民      國    九十二    年      十      月    三十一    日
                              臺灣高等法院刑事第二十一庭
                                  審判長法  官  葉  騰  瑞
                                        法  官  黃  國  忠
                                        法  官  江  國  華
右正本證明與原本無異。
不得上訴。
                                        書記官  王  嗣  瑩
中      華      民      國    九十二    年      十二    月      一      日


司法院資訊處製作；財團法人民間司法改革基金會備份。
